# 陈版：请问单方增资取得控制权的合并

提问人：yijunmin 时间：2013-03-09 01:37:27
陈老师，你好!一公司 2012 年 6 月对A公司（与A公司无任何关系）单方增资 4000 万元，其中 2000 万元记入实收资本， 2000 万元记入资本公积。增资前A公司的净资产为：实收资本 1600 万元，未分配利润 300 万元，盈余公积 150 万元。增资后公司持A公司55.55%的股权。这是否属于非同一控制下合并？在合并时点如何抵销？

回答人：chenyiwei
通过增资取得控制权也是合并的一种方式。由于增资后股权比例为55.56%，所以可以认为合并成本＝ 4000 万（本次增资款） 44.44%=1777.76 万元，取得被合并方净资产的 55.56% 。假设为等价交易，则被合并方净资产整体公允价值的 55.56% 即为1777.76 万元。合并过程中确认的商誉＝ 1777.76 万元－被购买方可辨认净资产公允价值55.56%。

回答人：chenyiwei
回复 arsjb 的帖子
解释 4 号第三条适用于通过分步购买方式实现的非同一控制下企业合并。通过增资扩股方式实现的非同一控制下企业合并，如果原先购买方在被购买方不持有权益的，则还是一般意义上的单步交易实现的非同一控制下合并，也可以理解为：先是由原股东按其原先的股权比例对该被购买方增资，增资总额等于此次本公司（购买方）出资额；随即购买方按照原出资额向原股东购买上述通过本次增资扩股形成的新增股份，从而实现企业合并。

提问人：yijunmin 时间：2013-03-09 10:16:56
陈版，你好！请问一下，合并成本用 4000 万（本次增资款）*44.44%计算，这人比例为什么用44.44%，这个44.44%不是增资后少数股东的持股比例吗？

回答人：chenyiwei
购买方缴纳的增资款中按股权比例计算归属少数股东的份额，即重组过程中母公司让渡给少数股权的价值。如果该交易是公允的，则应当与少数股权让渡给购买方的被购买方权益相等。

提问人：arsjb 时间：2013-04-08 17:07:43
回复 chenyiwei 的帖子
我有这样一个疑惑,一公司 2012 年 6 月对A公司（与A公司无任何关系）导致了企业合并,现在按老师您这样的处理方式,若是一公司 2012 年 6 月A用 4000 万元收购公司股东了55.55%的股权,且收购时也进行了评估,则一公司是否也是按这样的处理方式了?
我个人认为上述二个处理是不一样的?

回答人：chenyiwei
对购买方的合并报表层面而言，通过增资扩股实现控制和通过收购存量股份实现控制，其效果是类似的，因此在合并报表层面的表现方式也类似。

提问人：arsjb 时间：2013-04-08 20:28:47
回复 chenyiwei 的帖子
我是这样思考的，
股权收购支付的对价给到股东个人，而增资扩股，本公司多支付的部分，本公司实际上还享有股份部分，所以我认为二者处理不一样，现在您说在其效果是类似的，因此在合并报表层面的表现方式也类似。如何理解还请指导！

回答人：chenyiwei
在通过增资扩股实现控制的情况下，合并成本是所支付的增资款按股权比例计算归属于少数股东的部分，将其与所取得的可辨认净资产（原有）公允价值份额相比较，计算商誉或者负商誉。感谢指正。

提问人：arsjb 时间：2013-04-08 22:10:46
回复 chenyiwei 的帖子
在通过增资扩股实现控制的情况下，合并成本是所支付的增资款按股权比例计算归属于少数股东的部分，将其与所取得的可辨认净资产（原有）公允价值份额相比较，计算商誉或者负商誉，
再向您请教， 1 、这里的按股权比例计算归属于少数股东的部分的股权比是本公司所占的出资比还是少数股东比例？ 2 、在合并时，本公司是按什么理论进行合并报表？

回答人：chenyiwei
1 、少数股东所占的股权比例。 2 、不清楚你的问题具体所指？

提问人：arsjb 时间：2013-04-09 20:58:05
回复 chenyiwei 的帖子
对于原先没有出资，则增资后控制的按您则才的回复去处理，若是原行有出资只是不控股，后增资达到控股，则按《企业会计准则解释第 4号》第三条处理，我这么理解可以吗？

回答人：chenyiwei
可以这样理解。

提问人：arsjb 时间：2013-04-10 08:58:28
写错了， 本公司以前年度对A公司没有出资，本次对其增资 4000 万元，增资后本公司对A公司出资比为60%，增资前A公司进行了评估，评估按成本法和收益法二种方法，成本法评估价为 5800 万元，收益法评估价为 6200 万元，最后中介机构按二种值的平均值 6000万元作为A公司本次的净资产评估值。 请教您， 本公司在合并过程中确认的商誉＝ 4000 万元－被购买方可辨认净资产公允价值*60%。 这里的被购买方可辨认净资产公允价值取数是成本法评估价 5800 万元是收益法评估价为 6200 万元还是按中介机构二种值的平均值 6000 万元？

回答人：chenyiwei
一般理解是按成本法评估价值取数。但应根据解释 5 号第一条的规定，关注被购买方是否存在未在其账面上单独确认，但就购买方而言符合可辨认标准，在合并报表层面应单独确认为无形资产的项目。

提问人：呼叫帮助 时间：2013-04-10 21:43:03
回复 chenyiwei 的帖子
陈版主，
本公司以前年度对A公司没有出资，本次对其增资 4000 万元，增资后本公司对A公司出资比为60%，增资前A公司进行了评估，评估按成本法和收益法二种方法，成本法评估价为 5800 万元，收益法评估价为 6200 万元，最后中介机构按二种值的平均值 6000 万元作为A公司本次的净资产评估值。 请教您，本公司在合并过程中确认的商誉按哪个计算正确的？ 商誉＝ 4000 万元－ 5800 （被购买方可辨认净资产公允价值）*60% 商誉＝ 4000 万元－ 5800 （被购买方可辨认净资产公允价值）*40% 商誉＝ 4000 万元－（5800+4000）
（被购买方可辨认净资产公允价值）*60% 商誉＝ 4000 万元－（5800+4000）（被购买方可辨认净资产公允价值）*40% 对于这个问题我不是很明白，能否说下原因？多谢版主！

回答人：chenyiwei
第三种正确。商誉＝ 4000 万元－（5800+4000）（被购买方可辨认净资产公允价值）*60%。即本次增资成本与增资后享有被购买方净资产份额之差。

提问人：呼叫帮助 时间：2013-04-10 23:26:03
回复 chenyiwei 的帖子
公司 2012 年 6 月对A公司（与A公司无任何关系）单方增资 4000 万元，其中 2000 万元记入实收资本， 2000 万元记入资本公积。增资前A公司的净资产为：实收资本 1600 万元，未分配利润 300 万元，盈余公积 150 万元。增资后公司持A公司55.55%的股权。
您是这样回复的， 通过增资取得控制权也是合并的一种方式。由于增资后股权比例为55.56%，所以可以认为合并成本＝ 4000 万（本次增资款） 44.44%=1777.76 万元，取得被合并方净资产的 55.56% 。假设为等价交易，则被合并方净资产整体公允价值的 55.56% 即为 1777.76 万元。合并过程中确认的商誉＝ 1777.76 万元－被购买方可辨认净资产公允价值55.56%。 我按您的思路计算我的案子，则计算的商誉不一样啊？ 我算的是负商誉＝ 4000 万元－（5800+4000）（被购买方可辨认净资产公允价值）*60% =-1880万元， 按您的方法为：合并成本＝ 4000 万（本次增资款） 40%=1600 万元，取得被合并方净资产的 60% 。假设为等价交易，则被合并方净资产整体公允价值的 60% 即为 1600 万元。合并过程中确认的商誉＝ 1600 万元－（ 5800+4000 ）被购买方可辨认净资产公允价值60%=-4280 万元， 我的计算错在哪里了，我没有想明白？

回答人：chenyiwei
或者4000-(5800+4000) 60%=-1880 ，或者 1600-5800 60%=-1880，两者结果相同。

提问人：呼叫帮助 时间：2013-04-11 08:49:03
回复 chenyiwei 的帖子
请教版主，
对于分次或一次性从股东之间购买股权取得控制权与分次或一次性增资取得企业控制权，对于购买方财务处理二者主要差异是什么？
我认为主要不同点是以下， 从股东购买股权确认的商誉=出资款－被购买方可辨认净资产公允价值*出资比。 增资取得企业控制权确认的商誉=出资款－（出资前被购买方可辨认净资产公允价值+本次增资款）*出资比。 理解准确？

回答人：chenyiwei
对于单次交易构成非同一控制下企业合并，大致上可以这样理解。如果是分步交易实现的，则可能更复杂些。

提问人：arsjb 时间：2013-04-11 22:41:42
回复 chenyiwei 的帖子
用上例，对于本公司以前年度对A公司没有出资，本次对其增资 4000 万元，增资后本公司对A公司出资比为60%，假若A公司收到后，其中3500 万元作为注册资本，另外 500 万元作为资本公积处理，请问这时本公司对其合并时，为什么 300 万元（ 500 万元 60% ）不作为资本公积处理，而是以其全部出资款减其被购买方可辨认净资产公允价值60%的的差全部作为商誉处理？对于这点我不太明白还望您赐教！

回答人：chenyiwei
这部分被购买方层面的资本公积是由本企业(购买方)投入的，即与本企业交易的结果，并不是整个合并集团对外交易的结果。

提问人：arsjb 时间：2013-04-12 16:58:07
回复 chenyiwei 的帖子
本公司与另二个非关联单位A、B成立C公司，C公司注册资本 500 万元，本公司出资 300 万元，占60%，A、B公司各出资 100 万元，各占20%，但是本公司实际出资到C公司为 500 万元，溢价 200 万元C公司作为资本公积处理，
请问您， 这部分资本公积是由本企业(购买方)投入的，即与本企业交易的结果，并不是整个合并集团对外交易的结果？ 可不可以这样理解？ 在合并报表时，母公司是否需要确认资本公积？若要确认应确认多少？

回答人：chenyiwei
引入少数股东新设子公司时，本公司（母公司）与少数股东非同比例出资，会产生权益性交易的影响，应在合并报表层面调整资本公积的金额＝本公司出资额－本公司在该新设子公司的净资产中所享有权益的份额。

提问人：arsjb 时间：2013-04-13 17:19:57
回复 chenyiwei 的帖子
这部分被购买方层面的资本公积是由本企业(购买方)投入的，即与本企业交易的结果，并不是整个合并集团对外交易的结果。
这句话中的并不是整个合并集团对外交易的结果如何理解?

回答人：chenyiwei
这笔资金在交易前后都在本集团控制范围内，只不过原先在母公司自己账面上，现在在被收购的子公司账面上，没有流出合并集团。
所以不是对外交易。

提问人：arsjb 时间：2013-04-14 23:44:48
回复 chenyiwei 的帖子
陈版,我有点不明白的是,对于增资前, 这笔资金在交易前在本公司账上,增资后,在本集团控制范围内，现在在被收购的子公司账面上，也没有流出合并集团。这是否也可以理解为不是对外交易?v如何理解这个实例?

回答人：chenyiwei
其实你自己也可以编个例子实际测算一下。也可以理解为本公司以4000*40%=1600万元的对价向被购买方的原股东购买了其增资前原有可辨认净资产的 60 ％，差额作为商誉。结果相同。

回答人：chenyiwei
子公司账面因接受增资而增加的资本公积，其中 60 ％归属母公司，可以与母公司的长期股权投资抵销，另外 40 ％归属少数股东，计入少数股东权益。所以不会增加合并报表层面的资本公积。

提问人：lighting 时间：2014-12-29 23:02:14
陈版，针对非同一控制下增资扩股取得控股权的商誉计算还有一个问题，就是增资后的股权比例是以实收资本的比例来算还是以注册资本比例来算。举个例子： 公司原注册资本 300 万，甲对其增资 800 万获得控股权，但股东决定增资 1200 万，本次实收 800 万，取得的营业执照也是 1500 万的注册资本。在计算合并后商誉时，计算的股权比例是1200/1500还是800/1100? 谢谢！

回答人：chenyiwei
我理解应按实缴资本比例计算，各方股东以一致的方式达成其他约定的除外。

提问人：夕阳无语 时间：2015-04-24 15:30:22
请问陈版，如果单方面增资分期缴纳，那么是否会影响所确认的商誉。
例如：增资前公司股东A和B各持有 25 万，分别占50%；然后引入股东C，对公司增资 250 万，第一期增资款在合同签订之后及缴入，如果第一期增资款是 100 万，那么增资后A、B、C分别持有实收资本 25 万、 25 万和 100 万，此时商誉的计划是不是就是 100 33.3%- 公司辨认净资产公允价值66.7%。
那么如果第二期增资款是 150 万，是不是计算的商誉就不同了？
最后，如果公司仍然执行企业会计制度，会怎么处理。
非常感谢。

回答人：chenyiwei
1 、如果企业合并包含多次交易，且各次交易之间构成一揽子交易的（注意与合并报表准则第四十八条相区别，合并报表准则第四十八条所指的是多次交易之间不构成一揽子交易的情况），则最终合并报表层面应确认的商誉为该一揽子交易中所包含的各次交易中所形成的商誉之和。但这种情况因为在实务中较少见，也没有较为成熟的案例，也确实可能遇到一些复杂问题。 2 、仍执行企业会计制度的企业，因为控股合并不形成商誉，只形成股权投资差额，且原制度下子公司、合营企业和联营企业均按权益法核算，不涉及核算方法转换问题，因此仍按照原“问题解答四”（财会[2004]3号）关于追加投资后对股权投资差额的调整规定执行。

提问人：一云 时间：2017-06-08 10:59:36
请问陈老师：单方增资取得控制权的合并，合并前对被合并方进行了评估，有评估增值，那以后期间合并这家子公司时，需要按评估报告中的评估后数据持续计量的数据来合并还是按原来报表数据合并呢？

回答人：chenyiwei
如果是非同一控制下合并，则需按评估报告中的评估后数据持续计量的数据来合并。

提问人：呼叫帮助 时间：2017-10-02 21:29:33
原贴是： 股权比例变动时应按照如下方式计算应调整的资本公积 应调整资本公积的金额＝（增资后子公司权益增资后持股比例－增资前子公司权益增资前股权比例）－本次本公司增资额。 其中：增资后子公司权益＝增资实施日（但在增资前）的子公司权益＋本次各方股东增资额合计。 如果子公司本身就需要编制合并报表，存在少数股东权益，那么在计算资本公积时“子公司权益”是指子公司报表中的股东权益合计还是归属于母公司的股东权益？ 陈版您的回复是： 按照子公司合并报表中的“归属于母公司股东的权益”的口径计算。当然，各项可辨认净资产的计量基础应当是母公司合并报表层面的账面价值，而不是子公司自身合并报表层面的账面价值（当子公司系通过非同一控制下合并被纳入最终控制方的合并报表范围时，这两个层面的账面价值就会有差异，须注意）。 陈版您这句话， “当然，各项可辨认净资产的计量基础应当是母公司合并报表层面的账面价值，而不是子公司自身合并报表层面的账面价值（当子公司系通过非同一控制下合并被纳入最终控制方的合并报表范围时，这两个层面的账面价值就会有差异，须注意）。怎么理解”？

回答人：chenyiwei
就是子公司的可辨认净资产以购买日公允价值为基础持续计算到交易日的金额。以购买日公允价值为基础计算该期间的折旧、摊销、成本结转金额等。

提问人：牛牛人高大多 时间：2017-12-10 16:35:29
非同一控制下的控股合并中，购买方应当以《企业会计准则第 20 号——企业合并》确定的企业合并成本作为长期股权投资的初始投资成本。 合并成本＝支付价款或付出资产的（含税）公允价值＋发生或承担的负债的公允价值＋发行的权益性证券的公允价值。
根据本问题 合并成本＝ 4000 万（本次增资款）*44.44%=1777.76万元 公司在个别报告层面 借：长期股权投资 1777.76???(什么科目） 2222.24 贷：银行存款 4000 借方我应该填什么科目？

回答人：chenyiwei
直接以 4000 万作为长期股权投资成本。

提问人：shuts32 时间：2018-01-11 23:11:06
陈老师，如果上述案例中增资前原股东与新增股东受同一控制则按同一控制企业合并处理？谢谢

回答人：chenyiwei
是。

提问人：yiersansi1234 时间：2018-03-21 10:00:54
陈版 1 、由于其他方股东单方面增资而失去控制权情况下，对于原公司非同一控制下取得包含商誉的情况，被动稀释丧失控制权，其中包含的商誉需不需要做特殊处理？ 2 、假设A公司持有子公司B 60%股份，D公司为A公司的联营公司，A公在联营公司中占股40%，D公司单方面对B公司增资占股33.33%，导致A公司对B公司的持股比例降至40%而丧失控制权，这种情况下，B公司还在不在A公司的合并范围？

回答人：chenyiwei
2 、因为A不能控制D，所以对D持有的B的股权也不控制，此时B自丧失控制权之日起不再纳入A的合并报表范围。

回答人：chenyiwei
商誉在合并报表层面一并转销，视同处置子公司，纳入合并报表层面处置损益的计算。

提问人：feyLi 时间：2018-03-29 08:58:05
请教陈版，如果出现负商誉，是否在合并层面将其调整为营业外收入呢？

回答人：chenyiwei
可以，但要谨慎。建议考虑《瑞华研究 2010 ～ 2016 汇编》之“问题3-2-53（非同一控制下合并中负商誉确认应注意的问题）”。

提问人：cmf365 时间：2018-04-06 15:49:20
请教版主，有一个案例是A成立了甲并持有甲100%，之后B、C两个公司向甲增资，从而使得ABC三方均持有甲30%左右的股权，34%、33%、33%。在签署增资协议的同日，B和C约定了后续B对甲的表决权均由C代为行使，那么B就是对甲控制。问：B这次对甲的投资算是非同控下的合并吗？（A和BC毫无关联，BC是有关联的因为有共同的自然人股东） 是否要将33%收购行为与取得控制权一揽子看待，从而认定这次收购是非同控下的合并？谢谢
之前的帖子有笔误，正如您说的，我想问的是C对这次的增资是否属于非同一控制合并。B和C出资溢价率是一样的，且B是C的大股东搭建的员工持股平台。 倘若构成非同控合并，那么此次C出资高于取得净资产份额的部分需要确认商誉，是否会被质疑此时的商誉并不完全是C为了取得控制权而支付的额外代价？

回答人：chenyiwei
应该是C对甲具有控制权，构成非同一控制下合并。

提问人：cathy1048 时间：2019-03-25 10:33:52
陈老师，如果公司通过增资扩股取得标的公司90%股权，取得控制权，但是未实缴，只是认缴，工商变更后，收购方通过以往来借款的形式（会计处理，借：其他应收款，贷：银行存款）把钱注入到标的公司用以偿还标的公司债务，非增资款，那么收购方在母公司层面确认长投金额是被收购方的评估净资产享有的份额，那么合并对价是其他应收款？@chenyiwei

回答人：chenyiwei
既然确认为其他应收款，就说明不构成股权投资成本和合并报表层面的合并成本。